【裁判字號】    93,訴,4
【裁判日期】    950124
【裁判案由】    履行債務等
【裁判全文】
福建金門地方法院民事判決                 93年度訴字第4號
原      告  乙○○○
訴訟代理人  陳素鶯律師
被      告  甲○○
訴訟代理人  陳平如律師
上當事人間請求履行債務等事件，本院判決如下：
    主  文
被告應給付原告新台幣柒拾伍萬壹仟伍佰貳拾玖元，及自民國九
十四年六月二十二日起至清償日止，按週年利率百分之五計算之
利息。
訴訟費用由被告負擔。
本判決原告以新台幣貳拾伍萬壹仟元為被告供擔保後，得假執行
。但被告如以新台幣柒拾伍萬壹仟伍佰貳拾玖元為原告預供擔保
，得免為假執行。
    事實及理由
一、原告主張：
（一）緣原告及訴外人歐陽敏志、歐陽敏雄、李參、林正禮、李
      祥、李陸阿秀等（下稱訴外人6人）與被告均為福威航
      運股份有限公司（下稱福威公司）之原有股東，因經營理
      念不合，原告與訴外人6人等退出福威公司，將全部股權
      （佔福威公司股權45 %）出賣予被告，雙方於民國85年12
      月12日簽訂第一次協議書，嗣因被告未履行第一次協議書
      之約定，雙方乃於86年7月5日再簽立第二次協議書（下稱
      系爭協議），除於系爭協議第7條明定「85年12月12日所
      簽協議書同時作廢」外，並於系爭協議第4條、第6條分別
      約定「原公司（即福威公司）85年10月31日前所有應收未
      收帳款劃歸乙方（即原告及訴外人6人）收取，如有呆帳
      ，概與甲方（即被告）無關，如乙方因收應收未收帳款需
      要證明文件，甲方應本善意之立場提供，不得藉故刁難，
      ‧‧‧」、「雙方合夥經營福威公司在台銀高雄分行（
      00000000000帳戶，下稱系爭台銀帳戶）所開帳戶中之存
      款，甲方應會同乙方提領全部存款交乙方，其中如有屬於
      甲方經營時間之存款，則歸甲方所有，存款領清後，該帳
      戶應予銷除」，足見被告有會同原告及訴外人6人，提領
      福威公司在系爭台銀帳戶內，85年10月31日以前所為交易
      行為之所有應收未收帳款。惟被告拒絕履行上開協議責任
      ，屢經原告及訴外人6人等催促無效，原告及訴外人6人雖
      於91年11月29日催促其於函到兩週內履行，被告仍不予置
      理。嗣92年3月間，訴外人6人將其依系爭協議對被告之權
      利，除股權價金外，全部讓與原告，原告乃以自己之名義
      提起本件訴訟，並以訴狀繕本送達被告，作為上開債權讓
      與之通知。
（二）原告移交福威公司經營權予被告後，被告與客戶往來，即
      不再使用系爭台銀帳戶，且福威公司85年10月31日前所為
      交易應收未收帳款，相繼由客戶匯入系爭台銀帳戶，自85
      年12月13日起至94年6月21日止，應收帳款含銀行存款利
      息，共結存餘額751,529元（即94年6月21日結存餘額
      751,690元-85年12月13日結存餘額161元=751,529元），
      應由原告領取。被告拒絕依系爭協議第6條約定，會同原
      告提領，已然拒絕給付，雖「拒絕給付」是否為民法債務
      不履行型態之一，而得為獨立之請求權基礎，實務及學說
      上，有不同見解，採肯定說者，認「拒絕給付」為債務不
      履行之一種獨立類型，可類推適用新修正民法第227條之
      規定，而準用民法關於給付遲延或給付不能所定法律效力
      之規定，即可類推適用同法第226條第1、2項及第231條第
      1項之規定；至採否定說者，則謂「拒絕給付」為給付遲
      延類型之一種，得依民法第231條第1項之規定，請求損害
      賠償。然不論依上開肯定或否定之見解，原告均得依法請
      求被告給付不履行之損害賠償。又本件原告所受之損害，
      為金錢債權，依民法第213條第2項規定，被告本應給付原
      告金錢及利息；縱被告應負回復原狀之義務，依同法第
      214條之規定，原告既已定相當期限供被告履行債務，被
      告逾期不履行，亦應以金錢賠償原告之損害。
（三）被告主張以原告積欠其妻「王太太」168,000元，及被告
      為原告代墊股東出資額611,944元，與原告本件請求之損
      害賠償金額抵銷。惟查「王太太」並非被告，互負債務之
      兩造並不同一；且福威公司股本於原告轉讓經營權時仍為
      50,000,000元，所稱代墊出資額顯非真實；況股東出資額
      ，乃股東與公司間之債權債務，被告並非公司，自不得以
      原告之出資額抵銷其個人之債務等語，並聲明：（1）請
      求判決如主文第1項所示。（2）願提供擔保，請准宣告假
      執行。另提出臺灣高雄地方法院民事判決、臺灣高等法院
      高雄分院民事判決債權讓與協議書、福威公司明細分類帳
      、應收帳款明細表、存摺封面及內頁、公司設立登記事項
      卡、台灣銀行光碟櫃歷史明細查詢系統表等影本各1份；
      協議書2份、存證信函3份，及船運統計表38 紙。
二、被告則以：
（一）86年7月5日系爭協議第4條之約定，乃以85年10月31日為
      雙方經營福威公司及收取帳款之分界時點。85年10月29日
      原告終止經營福威公司時，系爭台銀帳戶僅有832元，其
      後之存款均係被告經營福威公司期間之收入，依系爭協議
      之約定，自應歸屬被告所有。又系爭台銀帳戶由原告保管
      ，且設有印章2枚，由原、被告各持一枚，須2枚印章共同
      使用方能領錢，故被告並未領取帳戶內之存款；且系爭協
      議第4條之約定，乃指公司85年10月31日前福威公司所有
      應收未收帳款歸乙方收取，乙方如收取帳款需要證明文件
      ，被告應本善意提供收取帳款所需證明而已。應收帳款應
      由原告自行收取，被告並無為之收取之義務。原告訴請被
      告給付其該帳戶存款751,529元，實屬無據。
（二）原告所列各項應收帳款明細，與福威公司86年1月31日、
      2月1日製作之資產負債表應收帳款不符，不足採信；且依
      民法第213條負損害賠償責任者，應回復他方損害發生前
      之原狀之規定，以及最高法院60年台上字第3051號判例「
      損害賠償之方法，以回復原狀為原則，金錢賠償為例外，
      故損害發生之後，如有回復原狀之可能，受害人請求加害
      人賠償，應先請求為原狀之回復，倘非法律另有規定或契
      約另有訂定，不得逕行請求金錢賠償。」之要旨，原告縱
      有權主張損害賠償，亦僅能請求回復原狀，不得請求金錢
      給付；況系爭台銀帳戶存款，隨時得予提領，顯有回復原
      狀之可能。另系爭協議乃股東間之協議，對福威公司不生
      效力，原告請求領取福威公司之存款，亦無理由。
（三）原告向「王太太」（即被告妻）借款168,000元未還，且
      福威公司資本額應為62,442,521元，以原告持有股份45%
      計算，原告應出資28,099,134元，惟原告僅出資27,487,1
      90元，尚不足611,944元，且該不足部分由被告繳納，原
      告自應返還不足出資金額予被告。是縱原告得向請求給付
      系爭帳戶之存款金額，被告主張與上開原告應給付之借款
      與股東出資額抵銷，被告已無給付原告金錢之義務，資為
      抗辯。並聲明：（1）駁回原告之訴及假執行之聲請。（2
      ）如受不利之判決，願提供擔保請准免為假執行之宣告。
      另提出福威公司資產負債表影本一件為證。
三、兩造不爭執事項：
（一）兩造分別於85年12月12日、86年7月5日簽定二次協議書。
（二）系爭協議第4條約定以85年10月31日為雙方合夥經營福威
      公司及收取帳款之分界時點。
（三）系爭協議第4條之約定，係指85年10月31日以前，應收帳
      款已收取部分為福威公司所有，未收取之部分才歸原告收
      取。
（四）系爭台銀帳戶存摺形式上為真正。
四、兩造爭執事項：
（一）原告得否請求被告賠償系爭台銀帳戶內之存款？
（二）原告可請求之金額為何？
（三）被告主張以原告向王太太借款168,000元，及被告溢繳出
      資額611,944元，與原告本件請求抵銷，有無理由。
五、得心證之理由：
（一）按訴狀送達後，原告不得將原訴變更或追加他訴，但擴張
      或減縮應受判決事項之聲明者，或不甚礙被告之防禦及訴
      訟之終結者，不在此限，民事訴訟法第255條第1項第3款
      、第7款分別定有明文。原告初則依系爭協議之約定，請
      求被告給付5,206,793元，嗣則改以債務不履行，請求被
      告賠償751,529元之損害，雖應受判決事項及訴訟標的有
      所變更，但為應受判決事項之減縮，且其訴訟標的之變更
      ，不甚礙被告之攻擊與訴訟之終結，參照首揭法條之規定
      ，應予准許，合先敘明。
（二）原告得按被告應會同提領系爭台銀帳戶內之金額計算損害
      賠償，請求被告給付之：
 （1）原告主張系爭協議為原告、訴外人6人，與被告於86年7月
      5日簽訂，惟訴外人6人業將系爭協議之股權價金外之其他
      權利，讓與原告，原告且將債權讓與之事，以本訴狀繕本
      通知被告，有系爭協議書、93年3月債權讓與協議書，及
      本件訴狀在卷可稽，自堪信實。則依民法第397條第1項前
      段「債權之讓與，非經讓與人或受讓人通知債務人，對於
      債務人不生效力。」之規定，訴外人6人依系爭協議對被
      告之債權，除股權價金外，已讓與原告，且對被告發生效
      力。
 （2）按「解釋契約，固須探求當事人立約時之真意，不能拘泥
      於契約之文字，但契約文字業已表示當事人真意，無須別
      事探求者，即不得反捨契約文字而更為曲解。」，最高法
      院著有17年上字第1118號判例可資參照。經查系爭協議第
      4條、第6條分別明載「原公司85年10月31日前所有應收未
      收帳款劃歸乙方收取，如有呆帳，概與甲方無關，如乙方
      因收應收未收帳款需要證明文件，甲方應本善意之立場提
      供，不得藉故刁難，‧‧‧」、「雙方合夥經營福威公司
      在台銀高雄分行所開帳戶中之存款，甲方應會同乙方提領
      全部存款交乙方，其中如有屬於甲方經營時間之存款，則
      歸甲方所有，存款領清後，該帳戶應予銷除」等語，則觀
      系爭協議第6條後段「其中如有屬於甲方（指被告）經營
      時間之存款，則歸甲方所有」等文字，佐以第4條「原公
      司85年10月31日前所有應收未收帳款劃歸乙方（指原告）
      」之約定，被告應會同原告提領系爭台銀帳戶內，福威公
      司85年10月31日前完成之交易行為，應收未收之帳款至明
      。系爭協議之文字業已表示當事人之真意，系爭台銀帳戶
      內之存款倘為85年10月31日前福威公司已完成之交易所得
      歸原告所有，被告自不得捨系爭協議之文字而更為曲解，
      而以系爭台銀帳戶內存款均係85年10月31日後入帳，非歸
      屬原告所有等語置辯。
 （3）被告拒絕會同原告提領系爭台銀帳戶內之存款，除有原告
      存證信函附卷可按外，且經被告於本院審理時為拒絕之意
      思表示（參本院95年1月10日審理筆錄），足以認定。被
      告拒絕履行契約義務，為「給付拒絕」之債務不履行，原
      告主張類推適用民法227條不完全給付之規定，而準用同
      法第231條第1項遲延給付之法律規定，請求被告賠償其因
      遲延而生之損害，當屬可採。又被告拒絕會同原告提領系
      爭台銀帳戶內之存款，致原告受有應提領系爭銀行帳戶金
      額之損失，原告主張按被告應會同提領系爭台銀帳戶之金
      額，計算損害，請求被告賠償，應屬有據。
（三）原告可請求之金額為751,529元：
      原告主張系爭台銀帳戶內，自85年12月13日起至86年9月
      17日止，共37筆存款（參原證19編號9至45），每一筆存
      入帳戶之金額，均為85年10月31日前福威公司完成交易之
      應收未收帳款，依系爭協議第4條、第6條之約定，歸屬原
      告所有，且被告應會同提領，業據原告提出每筆交易之憑
      證，即福威公司之日記帳（原證14）、明細分類帳（原證
      25 ）、航運明細表（原證24），及其計算式與依據（參
      原證附表3，本院卷第420頁）為憑，應堪信採。被告雖抗
      辯系爭台銀帳戶至85年10月31日前餘額僅有832元，然客
      戶於交易行為完成後始付款，乃為商業慣例；且原告已舉
      證以實其每筆入帳均為85年10月31日前交易所得，被告所
      辯，已無足採。又被告另稱原告舉證有部分與福威公司資
      產負債表所載不符，惟資產負債表乃依據日記帳所為之整
      合資料，二者若有出入，依會計原理，自當以日記帳為準
      據，茲原告所提證據為既以日記帳為依歸，其正確性自應
      較高於資產負債表。且查，上開37筆存款未提領，截至94
      年6月21日止，合計本金及銀行利息共751,529元（即94
      年6月21日結存餘額751,690元-85年12月13日結存餘額161
      元=751,529元），有系爭台銀帳戶存摺（參本院卷第306
      頁，原證21）在卷可按。是原告主張被告應給751,529元
      ，應認有理由。
（四）被告主張抵銷，於法無據：
      被告主張原告向其妻「王太太」借款168,000元未還，且
      福威公司資本額為62,442,521元，以原告持有股份45%計
      算，原告應出資28,099,134元，惟原告僅出資27,487,190
      元，尚不足611,944元，且該不足部分由被告繳納，原告
      自應返還不足出資金額予被告，爰主張以之與原告之債權
      抵銷。惟按抵銷係指，二人互負債務，而其給付種類相同
      ，並均屆清償期者，各得以其債務，與他方之債務，互為
      抵銷而言（參民法第334條第1項前段）。縱被告主張之上
      揭事實屬實，原告所負之債務一為向被告妻借款，另則為
      股東對公司之出資額，其債權人均非被告；且查福威公司
      資本額至93年2月間仍為50,000,000元，有卷附經濟部93
      年2月2日經授商字第09301016450號函及設立登記事項卡
      可證（參原證27），被告前開溢繳出資額之抗辯，難認有
      據。被告抵銷之主張，顯與抵銷之法定要件未合。從而原
      告請求被告給付如主文所示之金額及遲延利息，應予准許
      。
六、兩造其餘攻擊防禦方法，經審酌與本件判決結果不生影響，
    爰不逐一論述，併此敘明。
七、兩造均陳明願供擔保，分別聲請准予宣告假執行及免為假執
    行，經核均無不合，爰分別酌定相當擔保金額准許之。
八、據上論結，原告之訴為有理由，依民事訴訟法第78條、第39
    0條第2項、第392條第2項，判決如主文。
中    華    民    國    95    年    1    月    24    日
                  民事庭  法  官  魏玉英
正本係照原本作成。
如對本判決上訴，須於判決送達後20日內向本院提出上訴狀。
中    華    民    國    95    年    1    月    24    日
                          書記官  郭友香


司法院資訊處製作；財團法人民間司法改革基金會備份。
